# Transformaciones {#transforma}

## Datos

Vamos a trabajar con el **data frame** [`nycflights13::flights`](https://rdrr.io/cran/nycflights13/man/flights.html). Una vez más ten en cuanta los "conflictos" y asegúrate de usar la función correcta (`paquete_correcto::fun_repetida(...)`).

```{r}
library(nycflights13)
library(tidyverse)

flights
```

#### Ejercicios

1. ¿Puedes identificar los tipos de variables?

2. ¿Qué información puedes extraer de los datos con la función `summary()`?

## El paquete `dplyr`

El objetivo ahora es asimilar las transformaciones de datos que ofrece `dplyr`:

* Filtrar observaciones (filas) con `filter()`,
* Reordenar observaciones (filas) con `arrange()`,
* Seleccionar variables (columnas) con `select()`,
* Crear nuevas variables (columnas) aplicando transformaciones (funciones) a las ya existentes con `mutate()`,
* Resumir la información de muchos valores con `summarise()`,
* ... puede ser usado con `group_by()` que agrupa las observaciones de acuerdo a cierta variable categórica.

### Filtrar filas

Con `filter()` podemos filtrar/extraer las observaciones de acuerdo a características de una o varias variables, usando los operadores de comparación lógicos. Por ejemplo, para filtrar todos los vuelos ocurridos en los 1eros de Enero:

```{r}
filter(flights, month == 1, day == 1)
```

Todos los vuelos de Enero a Febrero:

```{r}
# nivel: "beginner"
flights_1_2 <- filter(flights, month == 1 | month == 2)

# nivel: "beginner" adelantado
flights_1_2 <- filter(flights, month %in% c(1, 2))

# nivel: "tidyverser" :)
flights_1_2 <- flights %>% 
  filter(month %in% c(1, 2))
```

Vuelos que no se han retrasado más de 2hrs (tanto salida como llegada):

```{r}
not_delayed <- filter(flights, arr_delay <= 120, dep_delay <= 120)
```

Algo interesante de `filter()` es que deja fuera directamente los `NA`s.

#### Ejercicios:

3. Encontrar los vuelos (asignar a una nueva variable que nombres apropiadamente):
   a. Se atrasaron más de 2hrs en llegar
   b. Volaron a Houston (IAH or HOU)
   c. Fueron operados por "United", "American" o "Deta"
   d. Salieron en el verano (Julio, Agosto y Septiembre)
   e. Llegaron más de 2hrs tarde, pero no salieron tarde
   f. Se retrasaron al menos 1hr, pero compesaron 30min en vuelo
   g. Salieron entre medianoche y 6am (inclusive)

4. Busca la ayuda de `between()` e intenta simplificar un poco tus respuestas al ejercicio anterior.


5. ¿Cuántos vuelos no tienen información sobre `dep_time`? ¿Alguna otra variable tiene datos perdidos? ¿Qué crees que representan en cada caso?

6. ¿Qué crees de los siguientes resultados?

```{r}
NA^0
NA | TRUE
FALSE & NA
NA * 0
```

### Rerodenar filas

Con `arrange()` podemos ordenar las observaciones (filas) de nuestros data frame, de acuerdo a una o más variables (columnas). En general, la ordenación se hará de acuerdo a la primera variable y el resto se usará en caso de "empate". Por defecto, la ordenación es ascendente y los `NA` se colocan al final:

```{r}
fl_asc <-  arrange(flights, year, month, day, dep_time)
head(fl_asc, 7)
tail(fl_asc, 7)
```

Orden descendente, de acuerdo a `dep_time`:

```{r}
fl_dsc <-  arrange(flights, desc(dep_time))
head(fl_dsc, 7)
```

#### Ejercicios

7. Si por defecto `arrange()` coloca los `NA` al final, ¿hay alguna forma de colocarlos al inicio? Hint: usa `is.na()`.

```{r, eval=FALSE, echo=FALSE}
arrange(flights, desc(is.na(dep_time)), dep_time)
```

9. Ordena los vuelos para encontrar los que más se retrasaron. Encuentra los que despegaron antes.

10. Ordena los vuelos de forma tal que permita encontrar los de mayor velocidad.

11. ¿Cuáles son los vuelos que mayor (menor) distancia recorrieron?


### Seleccionar variables

Con `select()` podemos justamente seleccionar variables (columnas) de interés. 

```{r}
# seleccionamos año, mes y día
flights %>% 
  select(year, month, day) %>% 
  head(5)

# seleccionamos todas las columnas desde año (year) hasta día (day),
# ambas inclusive
flights %>% 
  select(year:day) %>% 
  head(5)

# seleccionamos todas las columnas excepto las que van desde año (year) 
# hasta día (day), ambas inclusive
flights %>% 
  select(-(year:day)) %>% 
  head(5)
```

También dispondremos de las "funciones de ayuda a la selección":

* `starts_with("abc")`: columnas que empiezan en “abc”.
* `ends_with("xyz")`: columnas que terminan en “xyz”.
* `contains("ijk")`: columnas que contienen la expresión “ijk”.
* `matches(""[pt]xyz"")`: selecciona variables que coinciden con una expresión regular.
* `num_range("x", 1:3)`: equivalente a seleccionr: `paste0("x", 1:3)`.
* `everything()`: selecciona todas las variables. Útil si deseamos poner algunas columnas de interés al incio, porque `select()` no incluye columnas repetidas:

```{r}
flights %>%
  select(time_hour, air_time, everything()) %>% 
  head(5)
```

#### Ejercicios

12. ¿Cuál será la forma más corta de seleccionar: `dep_time`, `dep_delay`, `arr_time`, `arr_delay`?

13. Queremos seleccionar las variables indicadas en el vector `vars`. Hint: usar `any_of`.

```{r}
vars <- c("year", "month", "day", "dep_delay", "arr_delay")
```

14. ¿QUé pasa con el siguiente código? ¿Debería seleccionar todas esas variables? Hint: mirar el argumento `ignore.case`.

```{r}
select(flights, contains("TiMe"))
```

### Crear nuevas variables

Con `mutate()` podemos añadir nuevas columnas a nuestro data frame. Estas columnas se crean al aplicar las funciones que conocemos (operaciones aritméticas, *lags*, acumulados, etc.) a las columnas ya existentes. 

```{r}
flights %>% 
  mutate(gain = dep_delay - arr_delay,
       speed = distance / air_time * 60,
       hours = air_time / 60,
       gain_per_hour = gain / hours) %>%  # ¡usamos las columnas nuevas!
  select(gain, speed, hours, gain_per_hour, everything()) %>% 
  head(5)
```

Si solamente nos interesan las nuevas columnas que hemos creado, usamos `transmute()`:

```{r}
flights %>% 
  transmute(gain = dep_delay - arr_delay,
       speed = distance / air_time * 60,
       hours = air_time / 60,
       gain_per_hour = gain / hours) %>%  # ¡usamos las columnas nuevas!
  head(5)
```


#### Ejercicios

**15.** Convertir `dep_time` y `sched_dep_time` a minutos transcurridos desde la medianoche. Notar que son variables importantes pero con un formato difícil de trabajar (es complicado hacer operaciones artiméticas con ellos). Sigue las siguientes directrices:

  * Una observación de `dep_time` sería por ejemplo `2021` que indica las 20:21hrs (8:21pm).
  * Para obtener las horas transcurridas dede la medianoche hasta las 20:21hrs tendremos que usar la división entera `2021 %/% 100 == 20`. Luego es fácil obtenir los minutos multiplicando por 60.
  * Los 21 minutos restantes podemos obtenerlos con el resto de la división `2021 %% 100 == 21`... no olvides sumar ambas cantidades
  * Finalmente, tendrás que lidiar con la medianoche, representada con `2400`. Primero, comprueba a cuántos minutos corresponde según nuestras operaciones. Luego, considera calcular el resto de la división por esta cantidad de minutos (siempre que `x <= y` y ambos sean positivos, tendremos `x %% y == 0`).

**16.** Compara `air_time` con `arr_time - dep_time`. ¿Es necesaria hacer la transformación del ejercicio anterior? ¿Puedes encontrar en cuántos casos `air_time != arr_time - dep_time`? ¿Por qué pasa esto, no deberíamos obtener que el tiempo de vuelo es la diferencia entre la llegada y la salida? 

**17.** ¿Qué relación crees que habrá entre `dep_time`, `sched_dep_time` y `dep_delay`? Encuentra el número de observaciones en las que no se cumple tu hipótesis.

**18.** Encuentra los 10 vuelos que más se retrasaron.

### Resumir variables

Con `summarise()` logramos "resumir" la información de determinadas variables, de acuerdo a cierta función que fijemos (media, mediana, IQR, etc.). Debes tener en cuenta que esto "colapsa" el data frame incial.

```{r}
summarise(flights, delay = mean(dep_delay, na.rm = TRUE))
summarise(flights, delay = mean(dep_delay))
```
Ahora, lo verdaderamente interesante de esta función es usarla para "observaciones agrupadas" con `group_by()`. Por ejemplo, queremos saber la media de los retrasos por mes y año:

```{r}
mean_m_y <-  flights %>% 
  group_by(year, month) %>% 
  summarise(delay = mean(dep_delay, na.rm = TRUE)) 
mean_m_y
```
Cambiando la variable de agrupamiento (debe ser categórica) podemos obtener la media (o cualqiuer otro estadístico que deseemos) para cada categoría. Veamos un ejemplo en combinación con `ggplot`:

```{r}
delays <- flights %>% 
  group_by(dest) %>% 
  summarise(
    count = n(),
    dist = mean(distance, na.rm = TRUE),
    delay = mean(arr_delay, na.rm = TRUE)
  ) %>% 
  filter(count > 20, dest != "HNL")

ggplot(data = delays, mapping = aes(x = dist, y = delay)) +
  geom_point(aes(size = count), alpha = 1/3) +
  geom_smooth(se = FALSE)
```

Estamos agrupando por destino (`dest`) y luego contamos la cantidad de vuelos que van a cada destino (`count`), la distancia media (`dist`) entre los aeropuertos de origen y el destino, y el retraso medio en minutos de la llegada (`delay`). Habrás notado que filtramos los destinos con pocas visitas (pueden ser outliers) y Honolulu (está muy lejos de casi cualquier aeropuerto), para eliminar un poco de "ruido" en nuestro plot (intenta omitir el filtrado y notarás que es más difícil la interpretación). De este gráfico entendemos que mientras más cercano el destino, mayor probabilidad de retraso. Sin embargo, los vuelos a destinos lejanos parecen presentar menos retrasos (tal vez en el aire puedan compensar el retraso).

Otros ejemplos usando varias variables de agrupamiento:

```{r}
daily <- group_by(flights, year, month, day)
(per_day   <- summarise(daily, flights = n()))
(per_month <- summarise(per_day, flights = sum(flights)))
(per_year  <- summarise(per_month, flights = sum(flights)))
```
También, si deseas deshacer la agrupación, por ejemplo, si quieres contar el total de vuelos sin agrupar:

```{r}
daily %>% 
  ungroup() %>%             # deshacemoos la agrupación por fecha
  summarise(flights = n())  # tooooooodos los vuelos :)
```


#### Ejercicios

**19.** Mira el número de vuelos cancelados por día e intenta encontrar algún patrón. ¿Está relacionada la proporción de vuelos cancelados con el retraso medio? Hint:

  * Crear una nueva variable/columna que indique si un vuelo se ha cancelado o no (definiremos `cancelado = (is.na(arr_delay) | is.na(dep_delay))`),
  * No olvides agrupar (año, mes, día ) y luego cuenta el número total de vuelos y el número de cancelados,
  * Haz un plot de cancelados vs. número de vuelos e intena describir posibles patrones,
  * Para responder la pregunta tendrás que crear una variable `prop_cancelados` (media) y la media de `dep_delay` o `arr_delay`,
  * Realiza los diagramas de dispersión correspondientes e intenta describir posibles patrones.

```{r, echo=FALSE, eval=FALSE}
cancelled_per_day <- 
  flights %>%
  mutate(cancelled = (is.na(arr_delay) | is.na(dep_delay))) %>%
  group_by(year, month, day) %>%
  summarise(
    cancelled_num = sum(cancelled),
    flights_num = n(),
  )

ggplot(cancelled_per_day) +
  geom_point(aes(x = flights_num, y = cancelled_num)) 

# Respuesta a la pregunta:

cancelled_and_delays <- 
  flights %>%
  mutate(cancelled = (is.na(arr_delay) | is.na(dep_delay))) %>%
  group_by(year, month, day) %>%
  summarise(
    cancelled_prop = mean(cancelled),
    avg_dep_delay = mean(dep_delay, na.rm = TRUE),
    avg_arr_delay = mean(arr_delay, na.rm = TRUE)
  ) %>%
  ungroup()

ggplot(cancelled_and_delays) +
  geom_point(aes(x = avg_dep_delay, y = cancelled_prop))

ggplot(cancelled_and_delays) +
  geom_point(aes(x = avg_arr_delay, y = cancelled_prop))
```


20. ¿A qué hora del día (`hour`) deberías viajar si quieres evitar retrasos tanto como sea posible? Hints:
  * Agrupar por la variable que consideres oportuna (vamos que es `hour`), 
  * Resume el tiempo que ha demorado el vuelo (¿es más importante `arr_delay` o `dep_delay`?),
  * Reordena adecuadamente.

```{r, echo=FALSE, eval=FALSE}
flights %>%
  group_by(hour) %>%
  summarise(arr_delay = mean(arr_delay, na.rm = TRUE)) %>%
  arrange(arr_delay)
```

