# Tidy {#tidy}

## Datos

Vamos a trabajar con unos datasets sencillos que recopilan la misma información sobre 4 variables: país (*country*), año (*year*), población (*population*) y casos (*cases*) de Tuberculosis (TB). ¿Puedes identificar cuál de ellos está en forma *tidy*?

```{r}
library(tidyverse)
table1
table2
table3
table4a
table4b
```

## Pivotar

Generalmente, para ordenar tus datos (*tidying*) tendrás que seguir 2 pasos básicos:

1. Identificar qué es variable (lo que irá en las columnas) y qué es observación (lo que irá en las filas);

2. Resolver una de estas situaciones:
  * Las variables podrían estar distribuidas en varias columnas
  * Las observaciones podrían estar distribuidas en varias filas
  * Ambas a la vez :(
  
Esto lo resolveremos con las funciones `pivot_longer()` y `pivot_wider()`.

### *Pivot longer*

Cuando nuestro dataset tiene por columnas los valores de una variable, usamos `pivot_longer()`. La `table4a` es un caso claro de esta situación: tenemos dos columnas con nombre `1990` y `2000`, que corresponden a valores de la variable `year`. El proceso para hacerlos *tidy* pasa por arreglar estas columnas creando dos nuevas variables: `year` y `cases`:

```{r}
table4a %>% 
  pivot_longer(c(`1999`, `2000`), names_to = "year", values_to = "cases")
```

De forma similar, podemos arreglar `table4b`:

```{r}
table4b %>% 
  pivot_longer(c(`1999`, `2000`), names_to = "year", values_to = "population")
```

Finalmente, si queremos unir ambos resultados, podemos usar `left_join`, que ya estudiaremos con los *Datos relacionales*:

```{r}
tidy4a <- table4a %>% 
  pivot_longer(c(`1999`, `2000`), names_to = "year", values_to = "cases")
tidy4b <- table4b %>% 
  pivot_longer(c(`1999`, `2000`), names_to = "year", values_to = "population")
left_join(tidy4a, tidy4b)
```

### *Pivot wider*

Lo opuesto a *alargar* un dataset es hacerlo *más ancho*. Por tanto, es de entender que con `pivot_wider()` crearemos más columnas. Si prestamos atención a la `table2` notaremos que cada observación a sido expandida en dos filas que recogen los casos y la población. Esto lo solucionamos creando dos nuevas variables (columnas) para los casos y la población:

```{r}
table2 %>%
    pivot_wider(names_from = type, values_from = count)
```

### Ejercicios

1. Aunque opuestas, no son perfectamente simétricas. ¿Puedes deducir por qué?

```{r, eval=FALSE}
stocks <- tibble(
  year   = c(2015, 2015, 2016, 2016),
  half  = c(   1,    2,     1,    2),
  return = c(1.88, 0.59, 0.92, 0.17)
)
stocks %>% 
  pivot_wider(names_from = year, values_from = return) %>% 
  pivot_longer(`2015`:`2016`, names_to = "year", values_to = "return")
```

2. Intenta arreglarlo usando el argumento `names_transform = list(year = as.numeric )`.

```{r, echo=FALSE, eval=FALSE}
stocks %>% 
  pivot_wider(names_from = year, values_from = return) %>% 
  pivot_longer(`2015`:`2016`, names_to = "year", values_to = "return",
               names_transform = list(year = as.numeric )) %>% 
  select(year, half, return) %>% 
  arrange(year)
```

3. ¿Por qué esto no funciona?

```{r, eval=FALSE}
table4a %>% 
  pivot_longer(c(1999, 2000), names_to = "year", values_to = "cases")
```

4. ¿Qué pasa si ampliamos esta tabla?

```{r}
people <- tribble(
  ~name,             ~names,  ~values,
  #-----------------|--------|------
  "Phillip Woods",   "age",       45,
  "Phillip Woods",   "height",   186,
  "Phillip Woods",   "age",       50,
  "Jessica Cordero", "age",       37,
  "Jessica Cordero", "height",   156
)
```

```{r, eval=F, echo=F}
pivot_wider(people, names_from="name", values_from = "values")
```

```{r, eval=FALSE, echo=FALSE}
people %>%
  group_by(name, names) %>%
  mutate(obs = row_number()) %>% 
  pivot_wider(names_from = "name", values_from = "values")
```


## Separar y unir

La `table3` tiene una columna `rate` con los casos y la población. Evidentemente, esta proporción no es realmente útil porque no está calculada. Con `separate()` podemos "partirla" en dos nuevas columnas con la información que deseamos:

```{r}
table3 %>% 
  separate(rate, into = c("cases", "population"))
```
Automáticamente, la función separa los datos cuando encuentra algún caracter no alfanumérico. Esto se puede personalizar:

```{r}
table3 %>% 
  separate(rate, into = c("cases", "population"), sep = "/")
```

Habrás notado que al separar convierte las nuevas a variables a tipo `character`. Para lidiar con esto, podemos decirle a `separate` que encuentre el tipo de datos correspondiente a cada caso:

```{r}
table3 %>% 
  separate(rate, into = c("cases", "population"), convert = TRUE)
```

También podemos separar enteros si proporcionamos el número de dígitos a separar:

```{r}
table3 %>% 
  separate(year, into = c("first_3", "last_digit"), sep = -1) %>% 
  separate(rate, into = c("cases", "population"), convert = TRUE)

table3 %>% 
  separate(year, into = c("century", "year"), sep = 2) %>% 
  separate(rate, into = c("cases", "population"), convert = TRUE)
```

Con `unite()` hacemos justamente lo contrario, especificando el separador (por defecto será `_`) que en este caso será un espacio en blanco:

```{r}
table5 %>% 
  unite(new, century, year, sep = "")
```
### Ejercicios

5. Experimenta con los argumentos `extra` y `fill` de `separate()`, usando estos datos:

```{r}
tibble(x = c("a,b,c", "d,e,f,g", "h,i,j")) %>% 
  separate(x, c("one", "two", "three"))

tibble(x = c("a,b,c", "d,e", "f,g,i")) %>% 
  separate(x, c("one", "two", "three"))
```


## Lidiar con los datos faltantes

Habrás notado que al cambiar la forma en que presentamos los datos, pueden aparecer valores perdidos (`NA`s). Estos perdidos pueden ser de dos formas:

1. Explícitos, cuando vemos un `NA` en los datos.
2. Implícitos, cuando no están presentes en los datos.

¿Podrías identificarlos aquí?

```{r}
stocks <- tibble(
  year   = c(2015, 2015, 2015, 2015, 2016, 2016, 2016),
  qtr    = c(   1,    2,    3,    4,    2,    3,    4),
  return = c(1.88, 0.59, 0.35,   NA, 0.92, 0.17, 2.66)
)
```

Observa cómo los implícitos pasan a ser explícitos:

```{r}
stocks %>% 
  pivot_wider(names_from = year, values_from = return)
```

Si hacemos la operación inversa con `pivot_longer()`, tal vez no deseamos que esos perdidos aparezcan de forma explícita:

```{r}
stocks %>% 
  pivot_wider(names_from = year, values_from = return) %>% 
  pivot_longer(
    cols = c(`2015`, `2016`), 
    names_to = "year", 
    values_to = "return", 
    values_drop_na = TRUE
  )
```
Por otro lado, si queremos que los perdidos implícitos aparezcan de forma explícita (sí, ¡vaya lío!):

```{r}
stocks %>% 
  complete(year, qtr)
```

### Ejercicios

6. Otra función interesante es `fill`. ¿Puedes entender cómo funciona a partir de este ejemplo?

```{r}
treatment <- tribble(
  ~ person,           ~ treatment, ~response,
  "Derrick Whitmore", 1,           7,
  NA,                 2,           10,
  NA,                 3,           9,
  "Katherine Burke",  1,           4
)

treatment

treatment %>% 
  fill(person)
```

7. ¿Para qué sirve el argumento `direction` de `fill()`?


## Case study

Vamos con unos datos reales. En este caso, usaremos el dataset `who` de `dplyr`, con información sobre el número de casos de TB en el 2014, proporcionados por la Organización Mundial de la Salud (OMS, o WHO en inglés).

```{r}
data("who")
```

El primer paso es crear una nueva columna auxiliar para agrupar las categorías `new_sp_m014` a `new_rel_f65`, que no parecen ser variables:

```{r}
who1 <- who %>% 
  pivot_longer(
    cols = new_sp_m014:newrel_f65, 
    names_to = "key", 
    values_to = "cases", 
    values_drop_na = TRUE
  )
who1
```

Antes de separar la columna `key`, de acuerdo a la información consultada en la ayuda `?who`, tenemos que lidiar con unos *typos* muy difíciles de observar: hay cierta inconsistencia entre `new_rel` y `newrel`. Para resolver esto, solo tenemos que emplear una de las funciones de `stringr`... **Arréglalo y guarda los datos en un nuevo tibble `who2`**.

```{r, echo=FALSE}
who2 <- who1 %>% 
  mutate(key = stringr::str_replace(key, "newrel", "new_rel"))
who2
```

Ahora vamos a hacer dos pases de `separate()` . Primero, separamos todo lo que esté unido por `_`:

```{r}
who3 <- who2 %>% 
  separate(key, c("new", "type", "sexage"), sep = "_")
who3
```

**Antes del segundo pase, elimina lo que no te interesa: `new`, `iso2` e `iso3`**. Cuando lo hayas hecho, guarda los nuevos datos en `who4`, y hacemos al segundo `separate()` para obtener el sexo y rangos de edades por separado:

```{r, echo = FALSE}
who4 <- who3 %>% 
  select(-new, -iso2, -iso3)
```
```{r}
who5 <- who4 %>% 
  separate(sexage, c("sex", "age"), sep = 1)
who5
```

### Ejercicios

8. Escribe todas las transformaciones con un único *pipe*.

9. Para cada país, año y sexo calcula el número total de casos de TB. Haz un plot de los resultados, de la forma que consideres más informativa.

```{r, eval=FALSE, echo=FALSE}
who5 %>%
  group_by(country, year, sex) %>%
  filter(year > 1995) %>%
  summarise(cases = sum(cases)) %>%
  unite(country_sex, country, sex, remove = FALSE) %>%
  ggplot(aes(x = year, y = cases, group = country_sex, colour = sex)) +
  geom_line() +
  theme_light()
```

