# Relational Data {#relational}

## Datos

Vamos a trabajar con los datos de `nycflights13`: `airlines`, `airports`, `planes`, `weather`

```{r}
library(tidyverse)
library(nycflights13)
data("airlines", "airports", "planes", "weather")
```

Las relaciones entre ellos se resumen en:

* `flights` con `planes` a través de la variable `tailnum`.
* `flights` con `airlines` a través de la variable `carrier`.
* `flights` con `airports` a través de las variables `origin` y `dest`.
* `flights` con `weather` a través de las variables `origin` (lugar) y `year`, `month`, `day`, `hour` (fecha + hora).

## Keys

La variable `tailnum` es un identificador único de cada avión para los datos `planes`:

```{r}
planes %>% 
  count(tailnum) %>% 
  filter(n > 1)
```

Algunas tablas no tienen un *key* primario. ¿Qué crees de estos casos? ¿Tienen sentido? ¿Se te ocurre alguna otra combinación de variables que pueda identificar de forma única a cada observación?

```{r, eval=FALSE}
flights %>% 
  count(year, month, day, flight) %>% 
  filter(n > 1)

flights %>% 
  count(year, month, day, tailnum) %>% 
  filter(n > 1)
```

Recuerda que podemos añadir una *surrogate key*:

```{r, eval=FALSE}
flights %>%
  arrange(year, month, day, sched_dep_time, carrier, flight) %>%
  mutate(flight_id = row_number()) %>%
  glimpse()
```

## Mutating Joins

Primero vamos a reducir un poco la cantidad de columnas de `flights` para notar las columnas añadidas:

```{r}
flights2 <- flights %>% 
  select(year:day, hour, origin, dest, tailnum, carrier)
```

Veamos cómo definir la key/clave de referencia:

* Por defecto: `by = NULL` usa las variables comunes a ambas tablas:

```{r, eval=FALSE}
flights2 %>% 
  left_join(weather)
```

* Podemos introducir un vector de caracteres `by = x`, donde `x` es alguna de las columnas en común. A continuación, lo hacemos para `by = tailnum`. ¿Qué son `year.x` y `year.y`?


```{r, eval = FALSE}
flights2 %>% 
  left_join(planes, by = "tailnum")
```


* Podemos introducir un vector de caracteres con nombre: `by = c("a" = "b")`. Esto empareja las variables `a` (de la tabla `x`) y `b` (de la tabla `y`). Por ejemplo, para combinar `flights` y `airports` necesitamos combinar el destino (`dest`) u origen (`origin`) en `fligths` con el código de cada aeropuerto (`faa`) en `airports`:

```{r, eval = FALSE}
flights2 %>% 
  left_join(airports, c("dest" = "faa"))

flights2 %>% 
  left_join(airports, c("origin" = "faa"))
```

### Ejercicios:

1. Añadir latitud y longitud (`lat` y `lon`) del origen y destino a la tabla `flights`.

```{r, eval=FALSE, echo=FALSE}
airport_locations <- airports %>%
  select(faa, lat, lon)

flights %>%
  select(year:day, hour, origin, dest) %>%
  left_join(
    airport_locations,
    by = c("origin" = "faa")
  ) %>%
  left_join(
    airport_locations,
    by = c("dest" = "faa")
  )
```

```{r, eval=FALSE, echo=FALSE}
airport_locations <- airports %>%
  select(faa, lat, lon)

flights %>%
  select(year:day, hour, origin, dest) %>%
  left_join(
    airport_locations,
    by = c("origin" = "faa")
  ) %>%
  left_join(
    airport_locations,
    by = c("dest" = "faa"),
    suffix = c("_origin", "_dest")
    # existing lat and lon variables in tibble gain the _origin suffix
    # new lat and lon variables are given _dest suffix
  )
```

## Filtering Joins

Los semi-joins son útiles cuando hacemos un resumen de los datos y luego queremos emparejar estos resultados con las observaciones originales. Por ejemplo, si calculamos los 10 destinos más populares:

```{r}
top_dest <- flights %>%
  count(dest, sort = TRUE) %>%
  head(10)
top_dest
```

... y luego queremos encontrar todos los vuelos (en `flights`) que tuvieron este destino:

```{r, eval = FALSE}
flights %>% 
  semi_join(top_dest)
```

Los anti-joins son útiles para diagnosticar las discrepancias en las uniones. Por ejemplo, en `planes` hay aviones que no aparecen en `flights`:

```{r, eval = FALSE}
flights %>%
  anti_join(planes, by = "tailnum") %>%
  count(tailnum, sort = TRUE)
```

### Ejercicios

2. Encuentra otra forma de obtener el mismo resultado que:

```{r, eval = FALSE}
flights %>% 
  semi_join(top_dest)
```
sin usar `semi_join()`. Hint: Filtrar los destinos de `flights` de acuerdo a los 10 más populares.

```{r, eval=FALSE, echo=FALSE}
flights %>% 
  filter(dest %in% top_dest$dest)
```

3. Filtra `flights` para que solo recoja los datos de aquellos aviones que han volado al menos 100 veces.

```{r, eval = FALSE, echo=FALSE}
# usando semi-join
planes_gte100 <- flights %>%
  filter(!is.na(tailnum)) %>%
  group_by(tailnum) %>%
  count() %>%
  filter(n >= 100)

flights %>%
  semi_join(planes_gte100, by = "tailnum")

# sin semi-join
flights %>%
  filter(!is.na(tailnum)) %>%
  group_by(tailnum) %>%
  mutate(n = n()) %>%
  filter(n >= 100)
```

